【裁判字號】    95,訴,297
【裁判日期】    951130
【裁判案由】    強盜
【裁判全文】
臺灣苗栗地方法院刑事判決               95年度訴字第297號
公  訴  人  臺灣苗栗地方法院檢察署檢察官
被      告  丙○○
                      國民身分.
                      （另案於台灣台中監獄苗栗分監執行）
指定辯護人  廖宜祥    律師
被      告  己○○○
                      國民身分.
指定辯護人  邱基祥    律師
被      告  甲○○
                      國民身分.
                      （另案於台灣台中監獄苗栗分監執行）
指定辯護人  蔡嘉容    律師
被      告  戊○○
                      國民身分.
                      （現於台灣台中戒治所強制戒治中）
指定辯護人  粘舜權    律師
上列被告等因強盜案件，經檢察官提起公訴（94年度偵字第4872
號、95年度偵緝字第96號、95年度偵字第2728號），本院判決如
下：
    主  文
丙○○共同犯恐嚇取財罪，累犯，處有期徒刑貳年。
己○○○共同犯恐嚇取財罪，處有期徒刑壹年貳月。
甲○○共同犯恐嚇取財罪，累犯，處有期徒刑壹年陸月。
戊○○共同犯恐嚇取財罪，累犯，處有期徒刑壹年陸月。
    事  實
一、丙○○前因贓物案件，於民國90年3 月20日，經台灣高等法
    院台中分院判處有期徒刑6 月確定，又因違反毒品危害防制
    條例案件，於90年10月2 日經台灣高等法院台中分院分別判
    處有期徒刑7 月、有期徒刑7 月確定，合併定應執行有期徒
    刑1 年6 月，於91年10月1 日因縮短刑期假釋出獄，同年12
    月20日因假釋期間內付保護管束期滿未經撤銷假釋，視為執
    行完畢。甲○○前因竊盜、贓物、搶奪等罪，於92年間經本
    院分別判處有期徒刑3 月、4 月及1 年確定，並於同年11月
    17日裁定應執行有期徒刑1 年5 月確定，甫於93年7 月3 日
    縮短刑期執行完畢。戊○○前因竊盜案件，於90年2 月16日
    ，經本院判處有期徒刑2 年確定，又因違反槍砲彈藥刀械管
    制條例案件，於92年12月11日，經本院判處有期徒刑6 月確
    定，再因違反毒品危害防制條例案件，於93年2 月間，經本
    院判處有期徒刑5 月確定，接續執行至94年4 月9 日因縮短
    刑期執行完畢。
二、丙○○因知悉其女友己○○○與庚○○曾發生多次性關係，
    竟與己○○○及友人甲○○、戊○○等4 人，共同基於意圖
    為自己不法所有及剝奪他人行動自由之犯意聯絡，於94 年7
    月17日4 人事先商妥由己○○○以車輛拋錨為由，將庚○○
    誘出，再向其強索金錢，商妥後即推由己○○○於當日下午
    2 時41分許，以0000000000號行動電話撥打庚○○所使用之
    0000000000號行動電話，在電話中己○○○向庚○○表示其
    自用小客車拋錨在苗栗縣後龍鎮○○○路102 公里北上車道
    處，請其前往查看。庚○○不疑有他，乃於當日下午4 時許
    駕駛其車號MT-815營業貨運曳引車抵達該處，己○○○乃下
    車佯稱將庚○○帶至其所駕駛之深紅色（起訴書誤載為白色
    ）自用小客車停車處查看，丙○○、甲○○、戊○○3 人即
    依原訂計劃下車，將庚○○圍住，不讓庚○○離去，以此非
    法方法剝奪庚○○之行動自由由，期間丙○○向庚○○恐嚇
    稱：「你把我女友己○○○灌醉後帶到賓館睡覺，你要賠新
    台幣（下同）10萬元，如果不賠的話我就砍死你，我已經做
    掉2 個了，傢伙在後面，也不差你1 個」等語，並作勢要甲○○、戊○○到車上拿傢伙，戊○○在旁亦一再要求庚○○
    把錢拿出來，致使庚○○心生畏懼，當場向丙○○等人表示
    身上只有現金2 萬餘元，可否先行交付現金2 萬元，其餘8
    萬元則開支票支付，經丙○○允諾後，庚○○乃於當日下午
    5 時10分許至5 時23分許，連續以手機撥打其妻辛○○之00
    00000000號行動電話及其家裡（037）996619 號等電話，與
    辛○○聯繫，請辛○○開立面額8 萬元之支票，並將支票送
    到後龍黃昏市場。庚○○聯絡完畢後，丙○○即至庚○○停
    放曳引車處，將曳引車之鑰匙拔下、引擎熄火後，令庚○○
    坐上該部自用小客車，由丙○○負責駕車，己○○○坐於副
    駕駛座，甲○○與戊○○坐於後座負責看守坐在右後座之庚○○，駛至後龍黃昏市場，迨當日18時許，庚○○之女婿壬○○自大湖鄉拿支票抵達上開地點後，丙○○乃以手搭住庚○○之肩膀將庚○○帶下車，庚○○則趨前向壬○○拿支票
    ，並於拿到後隨即轉交丙○○，丙○○則於取得支票後當場
    向庚○○表示：「後天中午12點，拿現金到苗栗交流道換回
    支票」，並將曳引車之鑰匙交還庚○○後始離去。
二、案經苗栗縣警察局竹南分局報請台灣苗栗地方法院檢察署檢
    察官偵查起訴。
    理  由
一、訊據被告丙○○、己○○○、甲○○、戊○○4 人對於上揭
    時、地，被害人庚○○交付現金2 萬元及面額8 萬元支票1
    張之事實固坦承不諱，惟均矢口否認涉有加重強盜犯行。被
    告丙○○辯稱：因其女友即被告己○○○與被害人庚○○曾
    發生多次性關係，伊為釐清事實，乃叫被告己○○○將被害
    人約出，現金2 萬元及面額8 萬元支票係被害人自願給付被
    告己○○○之遮羞費，伊未強盜被害人財物，亦未恐嚇被害
    人云云；被告己○○○辯稱：伊雖有打電話將被害人約出來
    ，但案發時伊均在車上，現金2 萬元及面額8 萬元支票1 張
    乃被害人自願給伊之遮羞費云云；被告甲○○、戊○○均辯
    稱：渠等是案發當天在後龍鎮仁德醫校附近巧遇被告丙○○
    開車經過，被告丙○○才搭載他們至後龍鎮○○○路102 公
    里北上車道處，本案係由被告丙○○下車與被害人談，期間
    他們均未下車，渠等均未強盜或恐嚇被害人交付財物，本案
    與他們無關云云。惟查：
（一）按刑法上強盜罪或恐嚇取財罪，圴係以行為人具有為自己
      或第三人不法所有意圖為其成立要件，是本件首須審究者
      ，乃被告等人與被害人間是否具有債權債務關係，即被告
      等人取得之現金2 萬元及面額8 萬元支票，究係被害人遭
      被告等人脅迫而交付，抑或基於與被告己○○○發生性關
      係，而同意交付予被告丙○○、己○○○之遮羞費？查本
      件係肇因被告丙○○知悉其女友即被告己○○○與被害人
      曾發生性關係，被告丙○○為找被害人理論，始要求被告
      陳梨卿以電話將被害人誘出至西濱公路102 公里北上車道
      處等情，業據被告丙○○、己○○○於警訊時、偵查中及
      本院審理中坦承不諱（參見台灣苗栗地方法院檢察署94年
      度偵字第4872號偵查卷第27頁、第122 頁，本院95年8 月
      28 日 準備程序筆錄第5 頁、第6 頁），參諸本件與被害
      人發生性關係之人乃被告己○○○，而依證人即被告己○○○於偵查中及本院審理中證述：伊係自願與被害人發生
      性關係，並非出於被害人之暴力脅迫等語（參見95年度偵
      緝字第96號第14頁、本院95年11月9 日審判筆錄第9 頁）
      ，堪認被告己○○○與被害人之交往及發生性關係係出於
      兩情相悅，衡情被告己○○○應不可能於事後向被害人索
      取遮羞費，而被害人更不可能會承諾給付遮羞費予被告己○○○以外之其他被告。此外，參以本件被害人於本院審
      理中亦證述其與被告等人間並無任何財物糾紛，且未承諾
      給被告丙○○或其他被告任何金錢或遮羞費等情（參見本
      院95年10月5 日審判筆錄第24頁），益證被害人交付之上
      開財物並非遮羞費，被告等人辯稱係被害人自願交付之遮
      羞費云云，均不足採信。本件被告等人取得上揭財物既無
      任何合法權源，渠等主觀上具有不法所有意圖乙節，應堪
      認定。
（二）次查，本件係被告丙○○因知悉被告己○○○與被害人曾
      發生性關係，為向被害人強索財物，乃於94年7 月17日與
      被告己○○○及甲○○、戊○○等4 人事先商妥，由被告
      己○○○以車輛拋錨為由，將被害人誘出至後龍鎮○○○
      路102 公里北上車道處，迨被害人於當日下午4 時許駕駛
      其車號MT-815營業貨運曳引車抵達該處，被告己○○○乃
      下車佯稱將被害人帶至其所駕駛之深紅色自用小客車停車
      處查看，被告丙○○、甲○○、戊○○3 人即下車，將被
      害人圍住，不讓被害人離去，被告丙○○並向被害人恐嚇
      稱：「你把我女友己○○○灌醉後帶到賓館睡覺，你要賠
      10萬元，如果不賠的話我就砍死你，我已經做掉2 個了，
      傢伙在後面，也不差你1 個」等語，並作勢要被告甲○○
      、戊○○到車上拿傢伙，被告戊○○在旁亦一再要求被害
      人把錢拿出來，被害人因心生畏懼，乃當場交付現金2 萬
      元，至其餘8 萬元則經被告丙○○允諾以開支票支付，嗣
      經被害人當場以其行動電話與其妻辛○○聯絡開立支票後
      ，被告丙○○乃將被害人曳引車之鑰匙拔下，強押被害人
      坐上由其駕駛之上揭自用小客車，被告己○○○坐於副駕
      駛座，被告甲○○與戊○○則坐於後座負責看守坐在右後
      座之被害人，駛至後龍黃昏市場，迨當日18時許，被害人
      之女婿壬○○將面額8 萬元之支票送到後龍黃昏市場交予
      被告丙○○後，被告丙○○於取得支票後向被害人表示：
      「後天中午12點，拿現金到苗栗交流道換回支票」，並將
      曳引車之鑰匙交還被害人後始讓被害人離去等情，業據證
      人即被害人迭於警訊時、偵查中及本院審理中證述甚詳（
      參見94年度第4872號偵查卷第67頁至第70頁、第121 頁、
      第122 頁、第140 頁、第141 頁、本院95年10月5 日審判
      筆錄第10頁至第14頁），核與被告丙○○於警訊時供述：
      「庚○○到後，我就到庚○○所駕駛的車上，我跟庚○○
      說：【你上了我的女朋友，怎麼可以這樣子，以後我的面
      子要往那擺，你要拿出一筆錢來做為遮羞費】，庚○○就
      告訴我要拿10萬元給己○○○做為壓驚費。」、「庚○○
      看到我一直要走，我怕他逃走，我就上到庚○○的車上，
      抽走庚○○所駕駛的卡車鑰匙，後來我說下雨了就要帶庚○○到車上講，但是庚○○不要，就在車外談了約1 個小
      時。」、「（問：庚○○為何要拿錢給你？）因為己○○○故意說車子壞掉，要庚○○過來，我要找庚○○理論，
      因為庚○○利用公司聚餐的機會把己○○○灌醉把己○○○帶到賓館睡覺。是他自己要把錢拿給我。我質問他，你
      到底做了什麼事情？他一直說沒有，我說，那怎麼辦。如
      果我將來跟己○○○結婚會被人家指指點點的，庚○○就
      說要給我10萬元，錢也是拿給我。」、「（問：有無將庚○○的鑰匙拔走放在身上？）我是將鑰匙拔走，因為他車
      停著太中間，我要將車子移開。」等語（參見94年度第48
      72號偵查卷第27頁、第28頁、第122 頁），被告己○○○
      於偵查中供述：「我打電話叫庚○○來的目的，是因為之
      前我與庚○○有發生過性關係，被丙○○知道，我與丙○○是男女朋友關係，丙○○舌頭破頭，就認為我與庚○○
      發生關係，傳染性病給他，他想找庚○○算帳就要我以電
      話約庚○○出來。」、「我下車之後，我與庚○○到車子
      旁邊，他們三人就將庚○○拉到旁邊去說話，但是說什麼
      ，我不知道。」、「（問：後來你們一群人把庚○○帶到
      後龍的黃昏市場去拿錢？）是。但是我沒有看到錢。他們
      4 個人在車上有說客家話，我有聽懂一些，我聽到丙○○
      說庚○○願意付10萬元或2 萬元。」、「（問：庚○○說
      丙○○有跑到他的吊車上把他的鑰匙拿走，要他上你們的
      車到後龍的黃昏市場？）是。」、「（問：有無聽到庚○○用行動電話聯絡家人拿錢？）有，他在車上有打電話。
      」、「（問：你是否知道丙○○要你打電話的目的是要庚○○把錢拿出來？）知道。」、「戊○○、甲○○他們上
      車後，到了其中一個人的竹南的家，丙○○跟他們說要設
      計庚○○的。他們說叫我打電話約庚○○出來，騙庚○○
      說丙○○又被捉進去關，說我要跟他在一起，把他約到西
      濱公路，再把他押上車要錢，逼他把錢拿出來。」等語（
      參見95年度偵緝字第96號偵查卷第14頁至第16頁）大致相
      符，參諸證人辛○○於警訊中證稱：「在94年7 月17日下
      午4 點至5 點的時候，庚○○用他的0000000000行動電話
      ，連續到我的行動電話0000000000號及家中000-000000電
      話，告訴我開一張8 萬元的支票，叫女婿壬○○送到後龍
      鎮黃昏市場給他，沒有說要做什麼用，我就在家中開1 張
      庚○○所有新竹國際商業銀行大湖分行、支票號碼AA0000
      000 號、面額8 萬元的支票，填好面額後就交給壬○○，
      請他送到後龍鎮黃昏市場交給庚○○。」、「（問：庚○○如何告訴你？）在94年7 月17日晚上7 、8 點，庚○○
      回來後，庚○○告訴我說，下午他被人從車上押下來，將
      下午那張8 萬元的支票交給他，才被放回來。」等語（參
      見94年度偵字第4872號偵查卷第106 頁）、及於本院審理
      中證述「（問：庚○○這4 、5 通電話催你開支票，當時
      他口氣如何？）有點緊張，就像我現在這樣有點緊張。」
      、「他說被某某人從車上押在白色小轎車內。」、「（問
      ：當你接到電話時，你覺得庚○○的口氣會不會害怕？）
      有，有點緊張害怕的樣子，反正就跟平常不一樣。」等語
      （參見本院95年10月26日審判筆錄第6 頁、第9 頁、第10
      頁），證人壬○○於本院審理中證述：「（問：你岳母叫
      你馬上送支票時，他【指辛○○】當時的神色如何？）他
      看起來很緊張。」、「我去時，他（指被告丙○○）將一
      隻手架在我岳父肩上。」、「我岳父站在那個人右邊，那
      個人（指被告丙○○）右手搭住我岳父右邊肩膀，左手放
      在岳父腰後面。」等語（參見本院上開審判筆錄第13頁、
      第14頁、第16頁），堪認本件被害人係在被告等人限制行
      動自由中，遭被告等人以言詞恐嚇，因心生畏懼始交付現
      金2 萬元及面額8 萬元支票無訛，否則如前所述，被害人
      既未積欠被告等人債務，被告等人如未施以脅迫等恐嚇手
      段，被害人為何會給付被告等人上開財物？又被告等人如
      非意在恐嚇取財，為何在被害人交付現金2 萬元後，未讓
      被害人離去，仍要求被告聯絡遠住大湖鄉之妻子辛○○簽
      發面額8 萬元支票，並於其女婿壬○○將支票送至約定之
      後龍黃昏市場交付被告丙○○後，始讓被害人離去？此外
      ，被害人於交付上揭支票後，旋即以現金8 萬元透過台中
      友人曾顯宗委由住在頭份鎮綽號「大漢鐘」之丁○○向被
      告丙○○索回等情，亦據被害人及證人丁○○、辛○○於
      本院審理中證述明確（參見本院95年10月5 日審判筆錄第
      5 頁、第6 頁、第14頁、第15頁、同年10月26日審判筆錄
      第7 頁），核與被告丙○○於本院審理中供認將支票交予
      丁○○乙節相符（參見95年11月19日審判筆錄第23頁），
      是被告丙○○、己○○○、甲○○、戊○○4 人辯稱：現
      金2 萬元及面額8 萬元支票係被害人自願給付，渠等均未
      脅迫被害人交付財物或限制被害人行動自由云云，均係事
      後卸責之詞，不足採信。
（三）再查，如上所述，案發當日被告甲○○、戊○○2 人係由
      被告丙○○駕駛自用小客車搭載至後龍鎮○○○路102 公
      里北上車道處，迨被害人抵達後，被告丙○○、甲○○、
      戊○○3 人即下車，將被害人圍住，不讓被害人離去，被
      告丙○○並向被害人恐嚇稱：「你把我女友己○○○灌醉
      後帶到賓館睡覺，你要賠10萬元，如果不賠的話我就砍死
      你，我已經做掉2 個了，傢伙在後面，也不差你1 個」等
      語，並作勢要被告甲○○、戊○○到車上拿傢伙，而被告
      戊○○在旁亦一再要求被害人把錢拿出來，嗣後並強押被
      害人至後龍黃昏市場等情，業據被害人迭於偵、審中指述
      甚詳，參諸被告己○○○於偵查中供述：「丙○○要我下
      車去叫庚○○過來看我們的車子。我下車之後，我與庚○○到車子旁邊，他們三人就將庚○○拉到旁邊去說話，但
      是說什麼，我不知道。」、「戊○○、甲○○他們上車後
      ，到了其中一個人的竹南的家，丙○○跟他們說要設計庚○○的。他們說叫我打電話約庚○○出來，騙庚○○說丙○○又被捉進去關，說我要跟他在一起，把他約到西濱公
      路，再把他押上車要錢，逼他把錢拿出來。」等語（參見
      95年度偵緝字第96號第15頁、第16頁），及證人即被告丙○○於本院審理中證述被告戊○○上車後，曾告知要其幫
      忙調解等語，足證被告戊○○、甲○○2 人事先即知悉被
      告丙○○約被害人出來目的係要向被害人索取財物；另參
      以被告戊○○、甲○○2 人在案發現場時均曾下車，並與
      被告丙○○共同將被害人圍住，於被告丙○○恐嚇被害人
      交付財物時，被告戊○○亦在一旁一再要求被害人將錢拿
      出來，被告甲○○則站在被害人旁邊盯著被害人看，致被
      害人心生畏懼而交付現金，嗣後並與被告丙○○、己○○○共同將被害人押往後龍黃昏市場拿支票等情，業據被害
      人於警訊時、偵查中及本院審理中證述甚詳（參見94年度
      第4872號偵查卷第67頁、第121 頁，本院95年10月5 日審
      判筆錄第10頁、第11頁、第12頁、第13頁、第19頁、第21
      頁、第22頁），堪認被告戊○○、甲○○2 人亦共同參與
      本件恐嚇取財犯行，被告戊○○、甲○○辯稱：案發當時
      渠等均未下車，本案與他們無關云云，顯係事後臨訟卸責
      之詞，均不足採信。
（四）末查，本件係肇因被告丙○○知悉被告己○○○與被害人
      曾發生性關係，為向被害人強索財物，乃由被告丙○○與
      己○○○及甲○○、戊○○等4 人事先商妥後，由被告己○○○以車輛拋錨為由，將被害人誘出至上揭時、地後，
      而後對被害人實施恐嚇取財犯行，業如前述，另參諸本件
      被告己○○○既事先知情，且參與謀議，並由其將被害人
      誘出，而案發當日被告己○○○亦均全程在場，並當場取
      得被害人因遭被告丙○○、甲○○、戊○○等人恐嚇取財
      而交付之現金2 萬元乙節，本件被告己○○○與被告丙○○等人間就上揭恐嚇取財犯行，具有犯意聯絡與行為分擔
      ，應堪認定。被告己○○○辯稱：伊雖有打電話將被害人
      約出來，但案發時伊均在車上，本案與其無關云云，自係
      卸責之詞，自無可採。
（五）此外，復有被告己○○○所使用之0000000000號行動電話
      、被害人所使用之0000000000號行動電話、證人乙○○所
      使用之0000000000號行動電話、證人辛○○所使用000000
      0000號行動電話於案發當日之雙向通聯記錄各1 份在卷可
      稽。是被告丙○○、己○○○、甲○○、戊○○4 人上開
      辯解，均係事後卸責之詞，不足採信。從而，本件事證明
      確，被告丙○○等4 人妨害自由及恐嚇取財犯行，均堪認
      定，應予依法論科。
二、比較新舊法部分：
    被告等人行為後，刑法業於94年2 月2 日修正公布，並於95
    年7 月1 日施行。按行為後法律有變更者，適用行為時之法
    律，但行為後之法律有利於行為人者，適用最有利於行為人
    之法律，現行刑法第2 條第1 項訂有明文。又以本次刑法修
    正之比較新舊法，應就罪刑有關之共犯、未遂犯、想像競合
    犯、牽連犯、連續犯、結合犯，以及累犯加重、自首減輕暨
    其他法定加減原因（如身分加減）與加減例等一切情形，綜
    其全部罪刑之結果而為比較，最高法院95年5 月23日著有95
    年度第8 次刑庭會議決議可資參照。再按比較適用最有利於
    行為人之法律，應就罪刑有關之一切情形比較其全部結果，
    而為一體之適用，不應一部分適用新法，一部分適用舊法，
    最高法院29年上字第964 號判例意旨參照。查被告行為後，
    刑法第28條、第55條後段、第47條，均已修正，其中：
（一）刑法第28條部分：
      新法雖就第28條共同正犯之規定，將「共同實施」修正為
      「共同實行」，然被告丙○○等人對於前開犯行均已實行
      犯罪行為，不論依修正前之刑法28條，或修正後之刑法第
      28 條 之規定，均構成共同正犯，而有「一部行為，全部
      責任」之適用，對被告而言並無有利或不利之情形，自不
      生新舊法比較之問題，應逕依修正前之刑法第28條，論以
      共同正犯。
（二）刑法第55條部分：
      被告等人行為後，刑法刪除第55條關於牽連犯之規定。本
      件被告所犯上開剝奪他人行動自由罪、恐嚇取財罪2 罪間
      具有牽連犯之關係，依修正前即行為時之規定，應從一重
      之恐嚇取財罪處斷；依修正後之刑法既已刪除牽連犯之規
      定，則所犯上述各罪應依數罪併罰之規定分論併罰。比較
      新舊法之規定，修正後之規定並非較有利於被告，依刑法
      第2 條第1 項前段之規定，應適用行為時之法律，即適用
      修正前刑法第55條後段牽連犯之規定。
（三）刑法第47條部分：
      被告丙○○前因贓物案件，於90年3 月20日經台灣高等法
      院台中分院判處有期徒刑6 月確定，又因違反毒品危害防
      制條例案件，於90年10月2 日經台灣高等法院台中分院分
      別判處有期徒刑7 月、有期徒刑7 月確定，合併定應執行
      有期徒刑1 年6 月，於91年10月1 日因縮短刑期假釋出獄
      ，同年12月20日因假釋期間內付保護管束期滿未經撤銷假
      釋，視為執行完畢；被告甲○○前因竊盜、贓物、搶奪等
      罪，於92年間經本院分別判處有期徒刑3 月、4 月及1 年
      確定，並於同年11月17日裁定應執行有期徒刑1 年5 月確
      定，甫於93年7 月3 日縮短刑期執行完畢；被告戊○○前
      因竊盜案件，於90年2 月16日，經本院判處有期徒刑2 年
      確定，又因違反槍砲彈藥刀械管制條例案件，於92年12月
      11日，經本院判處有期徒刑6 月確定，再因違反毒品危害
      防制條例案件，於93年2 月間，經本院判處有期徒刑5 月
      確定，接續執行至94年4 月9 日因縮短刑期執行完畢，有
      臺灣高等法院被告前案紀錄表3 份附卷可稽，茲於5 年以
      內再故意犯本件有期徒刑以上之罪，不論依修正前之刑法
      第47條，或修正後之刑法第47條第1 項之規定，均構成累
      犯，對被告而言並無有利或不利之情形，自不生新舊法比
      較之問題，應逕依修正前之刑法第47條，論以累犯，並加
      重其刑。
（四）經綜合比較新舊法果，應以舊法（即行為時法）對被告有
      利，自應依刑法第2 條第1 項前段規定，整體適用行為時
      之修正前刑法第28條共同正犯、第47條累犯、第55條後段
      牽連犯等規定。
三、按恐嚇取財行為，不限於以將來惡害通知被害人，即以現實
    之強暴、脅迫為手段使被害人交付財物，若未至使被害人達
    到不能抗拒之程度者，仍應論以刑法第346 條恐嚇取財罪。
    反觀刑法第328 條所稱之強盜罪，則係以強暴、脅迫或他法
    致使不能抗拒而取他人之物或使其交付為構成要件。申言之
    ，刑法第346 條第1 項之恐嚇取財罪，係以威嚇手段使人畏
    懼而交付其物，交付與否，被害人尚有意思自由及斟酌之餘
    地，非若強盜罪之強暴、脅迫程度，須致抑壓被害人之抗拒
    或使被害人身體上、精神上處於不能抗拒之狀態，二者在對
    於被害人施用威嚇之程度上，顯有差異，最高法院45年臺上
    字第1583號、48年臺上字第986 號及49年臺上字第266 號等
    判例，與上述意旨不符部分，均已不再援用。最高法院82年
    度臺上字第4375號、81年度臺上字第2553號、80年度臺上字
    第2598號、76年度臺上字第1989號判決及最高法院80年度第
    4 次刑事庭會議均同此見解，顯見最高法院最近見解，已認
    恐嚇取財不以將來之惡害通知為限，即以現時之脅迫手段，
    而未達不能抗拒程度亦屬之。查本件被告丙○○等人為使被
    害人交付財物，固由被告丙○○向被害人恐嚇稱：「你把我
    女友己○○○灌醉後帶到賓館睡覺，你要賠10萬元，如果不
    賠的話我就砍死你，我已經做掉2 個了，傢伙在後面，也不
    差你1 個」等語，並剝奪被害人行動自由時間長達2 小時許
    ，惟徵諸本件被告等人僅以上揭言語恫嚇被害人，並未持任
    何足以危害人之生命、身體，如刀械及槍等犯罪工具脅迫被
    害人，故本件被告等人之上揭脅迫程度，是否致抑壓被害人
    之抗拒或使被害人身體上、精神上處於不能抗拒之狀態，殆
    有疑義。另參以本件被害人遭被告等人剝奪行動自由時間長
    達2 小時許，期間被害人為聯絡其太太辛○○開立支票予被
    告等人，曾以其所有之0000000000行動電話，撥打4 、5 通
    電話至其妻辛○○所有之0000000000號行動電話及其家裡（
    037）996619 號等電話與辛○○聯繫等情，亦據被害人及證
    人辛○○於偵、審中證述屬實（參見本院95年10月5 日審判
    筆錄第12頁、第13頁、95年10月26日審判筆錄第5 頁）；另
    揆諸被害人於本院審理中亦證述：去後龍黃昏市場伊不要坐
    中間，伊怕被告等人將伊載到其他地方去，若有機會伊要跳
    車，及那邊有護欄，且有田，跑也跑不遠，附近的老百姓門
    都關著，四下都沒有人，若有人伊就會逃跑等語（參見本院
    95年10月5 日審判筆錄第19頁、第22頁），顯見被害人遭被
    告等人剝奪行動自由期間並非無對外求救機會，係被害人不
    為而非被害人不能；況衡諸本件案發時間係95年7 月17日下
    午4 時許至6 時許，當時仍屬白天，視線並非昏暗，而案發
    地點後龍鎮○○○路102 公里北上車道及後龍黃昏市場，前
    者車輛往來頻繁，後者緊臨後龍鎮市區○○○道路，住宅林
    地，均非人煙罕至之偏僻地方，被害人如欲對外求救應非常
    容易，惟被害人竟不對外求救或逃逸，堪認斯時被害人對被
    告之恫嚇交付財物舉止，實有自由斟酌之餘地，而非達於身
    體上或精神上處於不能抗拒之程度甚明。是本件被告等人向
    被害人脅迫恫嚇交付財物之所為，係犯刑法第346 條第1 項
    之恐嚇取財罪。公訴意旨認被告係犯刑法第330 條第第1 項
    加重強盜罪嫌云云，參諸上揭說明，容有誤會，然因起訴之
    基本社會事實與侵害之行為仍屬相同，爰依法變更起訴法條
    。另被告等人剝奪被害人行動自由犯行，係犯刑法第302 條
    第1 項之剝奪他人行動自由罪。公訴人起訴意旨雖未敘及被
    告等人涉犯上揭非法剝奪被害人行動自由犯行，惟被告等人
    此部分犯行與檢察官起訴之上揭恐嚇取財部分，具有牽連犯
    之裁判上一罪關係，而為起訴效力所及，本院自應併與審理
    判決，附此敘明。被告4 人間，就所犯上揭刑法第302 條第
    1 項之剝奪他人行動自由罪及第346 條第1 項之恐嚇取財罪
    ，具有犯意聯絡與行為分擔，均為共同正犯。另被告等人所
    犯剝奪他人行動自由罪與恐嚇取財罪2 罪間，具有方法結果
    之牽連關係，應依修正前同法第55條後段之規定，從一重依
    恐嚇取財罪處斷。又被告丙○○前因贓物案件，於90年3 月
    20日經台灣高等法院台中分院判處有期徒刑6 月確定，又因
    違反毒品危害防制條例案件，於90年10月2 日經台灣高等法
    院台中分院分別判處有期徒刑7 月、有期徒刑7 月確定，合
    併定應執行有期徒刑1 年6 月，於91年10月1 日因縮短刑期
    假釋出獄，同年12月20日因假釋期間內付保護管束期滿未經
    撤銷假釋，視為執行完畢；被告甲○○前因竊盜、贓物、搶
    奪等罪，於92年間經本院分別判處有期徒刑3 月、4 月及1
    年確定，並於同年11月17日裁定應執行有期徒刑1 年5 月確
    定，甫於93年7 月3 日縮短刑期執行完畢；被告戊○○前因
    竊盜案件，於90年2 月16日，經本院判處有期徒刑2 年確定
    ，又因違反槍砲彈藥刀械管制條例案件，於92年12月11日，
    經本院判處有期徒刑6 月確定，再因違反毒品危害防制條例
    案件，於93年2 月間，經本院判處有期徒刑5 月確定，接續
    執行至94年4 月9 日因縮短刑期執行完畢，有臺灣高等法院
    被告前案紀錄表3 份附卷可稽，渠等於5 年內再犯本件有期
    徒刑以上之罪，均屬累犯，均應依修正前刑法第47條之規定
    加重其刑。爰審酌被告丙○○曾有贓物、竊盜及違反毒品危
    害防制條例等犯罪前科，被告甲○○曾有竊盜、贓物、搶奪
    、妨害公務及偽造印文等犯罪前科，被告戊○○曾有違反麻
    醉藥品管理條例、槍砲彈藥刀械管制條例及毒品危害防制條
    例等犯罪前科，被告己○○○未有犯罪前科，有臺灣高等法
    院被告前案紀錄表4 份在卷可按，顯見被告丙○○、甲○○
    、戊○○3 人素行均不佳，被告己○○○素行良好，被告等
    人年輕力壯，竟均不思上進，藉故以恫嚇被害人及剝奪被害
    人行動自由之方式，向被害人恐嚇交付財物，其行徑除對被
    害人造成財產上之損害外，更對被害人之心理造成極大恐懼
    ，及被告4 人犯後迄今均矢口否認犯行，不知悔改，犯後態
    度不佳等一切情狀，分別量處如主文所示之刑，以示儆懲。
據上論斷，應依刑事訴訟法第299 條第1 項前段、第300 條，刑
法第2 條第1 項前段、第302 條第1 項、第346 條第1 項，修正
前刑法第28條、第55條後段、第47條，罰金罰鍰提高標準條例第
1條前段，判決如主文。
本案經檢察官黃俊鳴到庭執行職務。
中    華    民    國    95    年    11    月    30    日
                  刑事第二庭  審判長法  官  楊  清  益
                                    法  官  羅  貞  元
                                    法  官  吳  炳  桂
以上正本證明與原本無異。
如不服本判決，應於判決送達後10日內向本院提出上訴狀（應抄
附繕本）。告訴人或被害人如對於本判決不服者，應具備理由請
求檢察官上訴，其上訴期間之計算係以檢察官收受判決正本之日
期為準。
                                    書記官  蘇  文  熙
中    華    民    國    95    年    12    月    6     日
附錄本案論罪科刑法條全文：
刑法第302條第1項：
私行拘禁或以其他非法方法，剝奪人之行動自由者，處5 年以下
有期徒刑、拘役或3百元以下罰金。
刑法第346條第1項：
意圖為自己或第三人不法之所有，以恐嚇使人將本人或第三人之
物交付者，處6月以上5年以下有期徒刑，得併科1千元以下罰金
。


司法院資訊處製作；財團法人民間司法改革基金會備份。
